【裁判字號】    95,上,20
【裁判日期】    950808
【裁判案由】    返還票據等
【裁判全文】
臺灣高等法院民事判決                    95年度上字第20號
上訴人即附
帶被上訴人  振鍵產業股份有限公司
法定代理人  乙○○
訴訟代理人  陳明宗律師  兼送達代收人
被上訴人即
附帶上訴人  德寶營造股份有限公司
法定代理人  丙○○
訴訟代理人  王惠光律師
上列當事人間返還票據等事件，上訴人對於中華民國94年9月23
日臺灣臺北地方法院93年度訴字第748號第一審判決提起上訴，
被上訴人提起附帶上訴，經本院於95年7月25日言詞辯論終結，
判決如下：
    主  文
原判決關於本訴駁回振鍵產業股份有限公司後開第二項之訴部分
、反訴命振鍵產業股份有限公司給付本息及該假執行之宣告部分
，暨訴訟費用（確定部分除外）之裁判均廢棄。
前項本訴廢棄部分，德寶營造股份有限公司應將振鍵產業股份有
限公司民國92年10月7日簽發、第0000000號、面額新台幣壹佰壹
拾肆萬捌仟柒佰肆拾元、未載到期日之本票乙紙返還振鍵產業股
份有限公司。
第一項反訴廢棄部分，德寶營造股份有限公司在第一審之反訴及
該部分假執行之聲請均駁回。
德寶營造股份有限公司之反訴附帶上訴駁回。
第一、二審本訴、反訴及附帶上訴訴訟費用除確定部分外，均由
德寶營造股份有限公司負擔。
    事實及理由
一、本件被上訴人即附帶上訴人德寶營造股份有限公司（下稱德
    寶公司）之法定代理人，已於民國94年12月21日由林文隆變
    更為丙○○，有公司變更登記表可證（本院卷第27-29頁）
    。茲據丙○○於95年2月15日具狀聲明承受訴訟（本院卷26-
    2頁），核無不合，應予准許，合先敘明。
二、上訴人即附帶被上訴人振鍵產業股份有限公司（下稱振鍵公
    司）主張：伊於 92年9月22日與德寶公司簽訂工程合約，由
    伊承攬施作德寶公司之八掌溪河川橋改建工程之鋼構施工工
    程（下稱系爭工程），工程總價為新台幣（下同）10,940,3
    80元，伊並依工程合約第9條約定開立票號0000000、面額1,
    148,740元，發票日92年10月7日、未載到期日之本票（下稱
    系爭本票）一紙，交付德寶公司作為履約保證。嗣伊完成第
    一期鋼板母材，乃函請德寶公司就鋼板材料進行廠驗，即將
    所屬尺寸規格之數量明細及相關材質證明交由德寶公司審核
    ，經德寶公司轉呈業主及監造單位即訴外人林同棪工程顧問
    公司（下稱林同棪公司）確認，並由德寶公司、林同棪公司
    及業主共同至廠內核對無訛，再取樣送往台灣檢驗科技股份
    有限公司（SGS Taiwan Ltd.下稱SGS公司）檢驗。依工程合
    約第8條第1項及工程計價單上約定，付款方式採按月估驗請
    款，伊乃就92年10月份經德寶公司與林同棪公司檢驗合格部
    分辦理計價請款，並開立票號VU00000000 、金額4,752,720
    元之統一發票請款，惟德寶公司竟藉詞未派員核對數量及伊
    未檢具完整文件為由，拒絕付款。伊復於同年11月21日、26
    日及同年 12月4日分別函促德寶公司給付工程款，均未獲置
    理，乃委請邱創典律師於同年12月12日以92年度典法字第12
    -012號函，以德寶公司遲延給付為由解除系爭工程合約，是
    伊自得請求德寶公司返還系爭本票。另兩造間就系爭工程並
    無約定施工日期，德寶公司亦未請求伊進場施工，伊自不負
    遲延責任。縱德寶公司將該工程轉包予永裕鋼鐵工程股份有
    限公司（下稱永裕公司），亦與伊無涉，自不得請求伊賠償
    轉包之價差損失或違約金。況比較原先估價單與重新發包之
    工程估價單（下分別以振鍵工程估價表、永裕工程估價表予
    以區別），其中關於 A36、A709之鋼料、鋼板樑及鋼箱樑三
    項主要鋼板材料單價，永裕工程估價表價格比振鍵工程估價
    表單價還低，是重新發包對德寶公司並無損失可言。倘依永
    裕公司所列損耗係正確，則振鍵公司依相同施工水準加計損
    耗後之工程款應為16,725,040元（未稅），而永裕公司施作
    工程款則為14,582,004元（未稅），則德寶公司重新發包尚
    獲利 2,143,036元，自無任何轉包之價差損失。系爭工程改
    由永裕公司履行，德寶公司既受有利益，則其請求懲罰性違
    約金，顯無理由，原審判命伊應給付工程合約總價 10%之懲
    罰性違約金，亦屬不當。爰依兩造間之工程合約，求為命德
    寶公司將系爭本票返還之判決。〔按振鍵公司請求德寶公司
    賠償其因履行工程合約所受損失 940,631元部分，已據該公
    司撤回上訴，並經德寶公司同意（本院卷 107-109頁），於
    此不贅〕
三、德寶公司則主張：振鍵公司依照工程合約第 9條約定簽發系
    爭本票作為履約保證，須俟工程完竣後，經伊與監造單位認
    定無違約，振鍵公司出具保固切結書後，始得退還。惟振鍵
    公司並未完全履約，亦未經過伊與監造單位認定無違約情事
    ，則振鍵公司請求返還系爭本票，並無理由。又振鍵公司須
    依工程合約進度完成階段施工，並請伊與監造單位檢驗合格
    後始得請領款項，並檢附工程合約第 8條第5款所列7項文件
    ，經伊認可後方可領款，振鍵公司既未完成上開約定事項，
    是其請領款項，自無理由。而本件鋼板材料係指鋼板母材、
    焊接材料及型鋼，缺一不可，惟依 SGS實驗報告所示，本件
    型鋼測試日期是92年11月28日到同年12月 4日，即在同年12
    月 4日之前鋼材尚未測試完成，自無從證明鋼材樣品已經檢
    驗合格，則振鍵公司本不得請求價款，嗣以伊遲延給付工程
    款為由主張解除工程合約，亦不合法，自不得請求伊返還系
    爭本票。況振鍵公司當時只交付鋼板母料，而剩餘焊接材料
    及型鋼，尚未經過伊及監造單位檢驗合格，縱使在11月間已
    經檢驗合格，惟依工程合約亦係在同年11月25日辦理估驗後
    ，伊始須在同年 12月5日交付票據，但振鍵公司卻分別於同
    年11月21日、26日及12月 4日催促付款，伊自得拒絕給付。
    振鍵公司係因見市面鋼鐵材料上漲，無誠意履約，始不斷催
    告伊給付工程款，並於同年12月12日違法解約。然系爭工程
    僅係伊所承攬中山高速公路員林至高雄段拓寬八掌溪橋改建
    工程中的一部份，因振鍵公司片面解約，且當時市面鋼鐵價
    格飆漲，伊為免遭受依決標總價 886,680,000元之1/1000遲
    延罰款，只好在93年 2月26日以15,311,104元（含稅）之價
    格將系爭工程重新發包給永裕公司。茲比對振鍵工程估價表
    及永裕工程估價表，除扣除原工程合約所無之防震拉桿456,
    309元後，伊尚受有3,367,392元價差損失，自得依工程合約
    第8條第4項C款、第9條、第11條、第13條約定，請求振鍵公
    司賠償；或依工程合約書第11條約定，請求 1,094,039元之
    懲罰性違約金。爰依兩造間之工程合約，反訴求為命振鍵公
    司給付 3,367,392元及自民事辯論狀繕本送達翌日起至清償
    日止，按年息5%計算利息之判決。
四、原審就本訴部分為振鍵公司全部敗訴之判決；就反訴部分則
    為德寶公司一部勝訴、一部敗訴之判決〔即命振鍵公司給付
    德寶公司 1,094,038元及自94年7月6日起至清償日止，按年
    息 5%計算之利息，並駁回德寶公司其餘（即2,273,354元）
    之請求〕。振鍵公司就其本訴及反訴敗訴部分，均提起上訴
    ，聲明：(一)本訴部分：1.原判決廢棄。2.德寶公司應將系爭
    本票返還。(二)反訴部分：1.原判決不利於振鍵公司部分廢棄
    。2.上開廢棄部分，德寶公司在第一審之反訴駁回。
    德寶公司則聲明：上訴駁回。並就其反訴敗訴部分（即2,27
    3,354 元），提起附帶上訴，聲明：(一)原判決不利於德寶公
    司部分廢棄。(二)上開廢棄部分，振鍵公司應再給付2,273,35
    4元及自94年7月6日起至清償日止按年息5%計算之利息。
    振鍵公司則聲明：附帶上訴駁回。
五、查兩造於 92年9月22日簽訂系爭工程合約並以工程估價單為
    合約之附件，振鍵公司簽發系爭本票交付德寶公司為履約保
    證金。系爭工程合約之鋼板材料，包含鋼板母材、焊接材料
    及型鋼，兩造於92年10月3日取樣送驗之鋼板母材，經SGS公
    司於同月14日試驗完畢。於同年11月4日取樣之焊接材料（I
    -002），於同月4日至18日試驗完畢。另於同月28日取樣之
    型鋼（I-003），於同月28日至同年12月4日試驗完畢。振鍵
    公司同年 10月20日將SGS公司檢驗鋼板試驗報告送交德寶公
    司，並於同年 11月21日、26日及同年12月4日發函要求德寶
    公司給付上開鋼板母材之 4,752,720元工程款未果，再於同
    年12月12日解除工程合約。而德寶公司於 93年2月26日另與
    永裕公司簽訂工程承攬合約書，由永裕公司承攬系爭工程等
    情，有系爭工程合約、SGS 公司試驗報告、上開函文、存證
    信函、解約律師函及工程承攬合約書在卷可考（簡易庭卷6-
    17、19、22-31頁，原審卷(一) 88-90、95-110、210-220頁）
    ，復為兩造所不爭執，應堪信為真實。是本件應予審究者厥
    為：振鍵公司以德寶公司拒絕給付鋼母材之工程款4,752,72
    0 元為由，解除系爭契約是否合法有效？茲詳析如后：
  (一)本訴部分
  1.查系爭工程合約第8條付款辦法第l項約定：「工程款於本工
    程乙方（按指振鍵公司）確實依合約進度完成階段施工，並
    經甲方（按指德寶公司）與監造單位檢驗合格後始得請款，
    每月25日辦理估驗計價，次月 5日領票，甲方每次付款票據
    為a.鋼板材料進廠驗收及取樣送驗結果合格 45%。b.工廠假
    安裝完成35%。c.工地安裝完成20%。d.票期30天保留款為該
    次請款金額之5%」（原審簡易庭卷 6-7頁）。而系爭工程係
    以鋼材建構基礎工程，除須使用大量鋼板母材之外，倘缺乏
    焊接所須之焊材及銜接架構之型鋼，無法完成本件鋼構工程
    。德寶公司乃據以抗辯上開鋼板母材、焊材、型鋼三者，均
    經檢驗合格，始合乎工程合約約定，因型鋼試驗之測試日期
    為92年11月28日至同年12月 4日，在是日之前系爭鋼材既尚
    未測試完成，則振鍵公司於同年 11月21日、26日及12月4日
    要求付款，並進而因德寶公司均未付款，乃於同月12日解約
    一節，並不合法云云。
  2.查，上開「鋼板材料」既包含鋼板母材（即鋼板）、焊接材
    料及型鋼，則本件究竟是：須迨鋼板、焊接材料及型鋼全部
    驗收合格後始得一次請領合約總價之4%？抑或是鋼板、焊接
    材料及型鋼其中一項已於當月驗收合格即可辦理請款？此為
    兩造爭執之所在。依工程合約第8條第1項所訂之「……，每
    月25日辦理估驗計價，……」，固尚未盡明確。然觀乎兩造
    原訂合約書所附「工程估價單」（原審卷(一) 203頁）列載之
    付款辦法，本有三項同時並列，即(1)每月估驗 2次，……；
    (2)依完工比例付款，……；(3)完工後一次付清，……。而在
    該估價單上雙方之約定係(1)每月估驗2次，…，且「2次」兩
    字係用手寫方式特別簽章加註。設如德寶公司所言，係上述
    三項鋼材均具備、且均檢驗合格始得依完工比例付款……，
    （即鋼板材料進廠驗收及取樣送驗結果合格 45%，工廠假安
    裝完成35%，工地安裝完成20%，依此比例），各一次付清，
    則訂約當時，即無由排除並列之選項「(2)依完工比例付款，
    ……」之適用。「每月估驗 2次」既與「依完工比例付款」
    同列為「付款辦法」中之選項，並經兩造勾選，則該特別約
    定當非如德寶公司所言，須在付款條件成就下所附帶之請求
    付款時間點。又兩造既於合約第8條第1項約定「每月25日辦
    理估驗計價，次月領票」，以呼應「完成階段施工....，檢
    驗合格後，始得請款」，益見兩造約定之真意，應係指完成
    部分工作，經檢驗合格，即可按月依上開比例請款。因此，
    德寶公司抗辯，需俟鋼板母材、焊材、型鋼三者，全部驗收
    合格後，始可請款云云，顯棄上開按月請款於不顧，要無可
    採。
  3.德寶公司又抗辯：依工程合約第 8條所載「德寶公司每次付
    款票據為a.鋼板材料進廠驗收及取樣送驗結果合格 45%。b.
    工廠假安裝完成35%。c.工地安裝完成20%。d.票期30天保留
    款為該次請款金額之5%」。可見鋼板材料進廠驗收及取樣送
    驗結果合格45%，係指鋼材占本件工程總價款之45%而言，並
    非謂鋼材部分係依比例付款，此觀諸振鍵公司自行提出計價
    數量及請款說明單亦係以此方式計算即明云云（原審卷(一)第
    204 頁）。然振鍵公司所提出之上開請款說明單「2.」雖記
    載：「依合約材料進廠驗收及取樣送驗合格請款總價 45%，
    合約總價10,940,380×45%＝4,923,171元」，惟「3.」則記
    載：「本期（10月份）所請鋼板材料所佔總重之比例（本次
    請款重量322.61MT÷合約鋼料總重350.58MT）×100%＝ 92%
    」。「4.」亦記載：「本次可請款金額：（2.×3.）總材料
    可請款金額4,923,171元×本期鋼板材料所佔總重比例92%＝
    4,529,318 元」, 顯見上開請款說明單亦足以印證系爭工程
    係按月請款。德寶公司執此抗辯，鋼材部分不得依比例按月
    付款，亦無可取。
  4.德寶公司復抗辯，依工程性質只能依工程進度比例請款，不
    可能按月請款云云。然振鍵公司前曾多次向德寶公司承攬工
    程，亦採取按月付款方式。其中諸如高鐵板橋第三○七標之
    合約及報價單中，除工程款付款比例略有調整外，亦是同本
    件之約定付款方式即每月估驗請款，此工程如92年4月1日，
    振鍵公司先完成部分鋼板及 H型鋼材料，即開具發票請領該
    部份鋼板及H型鋼材料款（即45%之該月估驗完成之一部）；
    同年 5月6日，又陸續完成另一部份鋼板及H型鋼材料之進場
    與檢驗，再開具發票請領鋼板及H型鋼材料（即45%之該月估
    驗完成之一部）；後於同年9月5日，完成全數鋼材工進；至
    此，鋼板材料始分次全數請領完畢，德寶公司均按此付款，
    此有該工程合約書、工程款明細、統一發票、傳票取款支票
    影本可稽（本院卷 58-67頁）。另台北聯絡線信義支線工程
    之合約及報價單中，除工程款之比例略有調整外亦是按月估
    驗請款，亦有該工程合約書、工程請款明細、統一發票、付
    款支票可證（本院卷68-77頁）。工程如91年8月23日，振鍵
    公司即先行開具發票請領部份鋼板材料款（即 40%之該月估
    驗完成之一部），德寶公司亦依約付款，92年 2月17日，再
    開具發票請領另一部分鋼板材料款（即40% 之該月估驗完成
    之一部）；後於同年9月5日，始完成全數鋼材工進，至此，
    鋼板材料始分次全數請領完畢，德寶公司均按此付款，從無
    異議。本院審理時，德寶公司對此亦不爭執（本院卷81頁筆
    錄）。足見系爭工程之付款並非按項目比例分項一次付清，
    而係按施工項目比例，按月及工進估驗請款，每月估驗程序
    完成，即就該估驗完成部分於當月25日辦理計價，並於次月
    5 日領票取款。查，德寶公司另與訴外人永裕公司就原工程
    所另訂之合約，其工程估價單上之付款辦法已另更改為「依
    完工比例付款，……」（原審卷 222頁）。據此兩相對照，
    顯見本件確係按月付款。德寶公司上開所辯，亦無可信。
  5.按解釋意思表示，應探求當事人之真意，不得拘泥於所用之
    辭句，民法第98條雖定有明文。然依最高法院17年上字第11
    18號判例：「契約文字已表示當事人真意者，不得反捨契約
    文字而更為曲解」。系爭工程合約既已載明「依合約進度完
    成階段施工」即可按月估驗計價請款。則德寶公司竟捨此約
    定，反稱不得分段計價，按月請款，顯與上開約定有違，而
    無可信。
  6.按承攬者，謂當事人約定，一方為他方完成一定之工作，他
    方俟工作完成，給付報酬之契約，民法第 490條定有明文。
    而同法第505條第1項規定：報酬應於工作交付時給付之，無
    須交付者，應於工作完成時給付之。同條第 2項規定：工作
    係分部交付，而報酬係就各部分定之者，應於每部分交付時
    ，給付該部分報酬。又契約當事人之一方遲延給付者，他方
    當事人得定相當期限催告其履行，如於期限內不履行時，得
    解除其契約；契約解除時，當事人雙方回復原狀之義務，除
    法律另有規定或契約另有訂定外，由他方所受領之給付物，
    應返還之。民法第254條、第259條第 1款亦有明文。振鍵公
    司主張其已完成第一期鋼板母材，並經SGS公司於92年10月1
    4日檢驗合格（原審卷(一) 88頁），核與德寶公司委託鑑驗之
    林同棪公司主辦工程師甲○○在原審證稱：「在 92年9月25
    日我們去現場取鋼板母材送到實驗室檢驗，正式報告是在92
    年10月14日完成，那我們就同意德寶公司使用這個鋼板」、
    「我們是不再另外核發文件」、「（提示 SGS檢驗報告）這
    份報告應該是符合標準」等語相符（原審卷(一)78、79頁筆錄
    ），復為德寶公司所不爭執，依上開說明，德寶公司自有依
    約按月付款之義務。查振鍵公司係於92年10月22日提出「計
    價數量確認與請款說明書」請款（原審卷(一) 204頁），並開
    立票號VU00000000、金額 4,752,720元之統一發票請款交由
    德寶公司收受，德寶公司已持該統一發票報稅，惟迄未付款
    ，此為德寶公司所不爭執之事實，並有統一發票影本可考（
    原審卷(一)170頁）。則振鍵公司於 92年11月21日、26日及12
    月4日去函德寶公司催告其未果，乃於 92年12月12日以德寶
    公司給付遲延為由，解除系爭契約（原審卷簡字卷 18-31頁
    ），於法洵無不合。其請求德寶公司返還系爭保證本票，亦
    屬正當。
  (二)反訴部分：系爭工程既經振鍵公司合法解除，則德寶公司以
    振鍵公司違法解約為由，訴請振鍵公司給付再發包價差損失
    及違約金，自失所依據。
六、綜上所述，振鍵公司基於給付遲延、解除契約、回復原狀之
    法則，以本訴請求德寶公司返還系爭本票，應予准許。德寶
    公司依系爭工程合約，反訴請求振鍵公司給付價差損失3,36
    7,392元或懲罰性違約金1,094,039元本息，不應准許。原審
    就本訴應准許部分為振鍵公司敗訴之判決，就反訴部分，為
    德寶公司一部勝訴之判決，均有未洽。振鍵公司對此不利部
    分提起上訴，指摘原判決此部分不當，求予廢棄改判，為有
    理由，爰將原判決此部分予以廢棄，改判如主文第二、三項
    所示。又德寶公司就反訴敗訴部分，附帶上訴請求振鍵公司
    應再給付 2,273,354元本息，不應准許，已如前述，德寶公
    司仍執前詞指摘原判決此部分不當，求予廢棄改判，為無理
    由，附帶上訴自應予以駁回。
七、本件事實已臻明確，兩造其餘攻擊防禦方法及證據經予審酌
    ，核與判決結果不生影響，爰不再逐一論述，併此敘明。
據上論結，本件振鍵公司就本訴及反訴部分之上訴為有理由、德
寶公司就反訴部分附帶上訴為無理由，依民事訴訟法第449條第1
項、第450條、第78條，判決如主文。
中    華    民    國    95    年    8     月    8     日
                  民事第十六庭審判長法  官  沈方維
                                    法  官  湯美玉
                                    法  官  王淇梓
正本係照原本作成。
如不服本判決，應於收受送達後20日內向本院提出上訴書狀，其
未表明上訴理由者，應於提出上訴後20日內向本院補提理由書狀
（均須按他造當事人之人數附繕本）上訴時應提出委任律師或具
有證書及釋明委任人與受任人有民事訴訟法第 466條之一第一項
但書或第二項（詳附註）所定關係之釋明文書影本。
中    華    民    國    95    年    8     月    9     日
                                    書記官  吳碧玲
附註：
民事訴訟法第四百六十六條之一（第一項、第二項）：
對於第二審判決上訴，上訴人應委任律師為訴訟代理人。但上訴
人或其他法定代理人具有律師資格者，不在此限。
上訴人之配偶、三親等內之血親、二親等內之姻親，或上訴人為
法人、中央或地方機關時，其所屬專任人員具有律師資格並經法
院認為適當者，亦得為第三審訴訟代理人。


司法院資訊處製作；財團法人民間司法改革基金會備份。
